【裁判字號】    89,訴,2770
【裁判日期】    891031
【裁判案由】    不動產所有權移轉登記
【裁判全文】
臺灣臺北地方法院民事判決  八十九年度訴字第二七七○號
    原      告  丁○○○
    訴訟代理人  丙○○
    被      告  甲○○
    訴訟代理人  乙○○
                徐方齡律師
    複代理人    陳尚義律師
右當事人間不動產所有權移轉登記事件，本院判決如左：
    主    文
原告之訴及假執行之聲請均駁回。
訴訟費用由原告負擔。
    事    實
甲、原告方面：
  壹、聲明：被告應將坐落台北市○○區○○段二小段四二地號土地上台北市○○○
      路○段七十六號三樓之二，及台北市○○○路○段七十六號三樓之三之房屋二
      戶及其基地持分，全部返還登記予原告。並陳明願供擔保請准宣告假執行。
  貳、陳述：
    一、緣被告為原告及配偶何秀閣之二子，民國六十六年十一月二十三日原告與配
        偶即先夫何秀閣共同購買坐落台北市○○區○○段二小段四二地號土地上門
        牌號碼台北市○○○路○段七十六號三樓之二（第一二五三建號），與門牌
        號碼為台北市○○○路○段七十六號三樓之三（第一二五四建號）之房屋二
        戶及其基地持分。為避免原告先夫何秀閣之兩任前妻，及其與兩任前妻所生
        之子女，前來主張分配財產，遂決定信託登記於當時正就讀於國立海洋學院
        且無任何薪資收入之被告名下。
    二、原告因被告遠赴美國，並向父母先後索取美金十七餘萬元於當地為父母購屋
        置產，嗣父母取得美國公民身分後再移轉產權予父母，事後卻長年滯留國外
        ，未曾對父母稍盡扶養義務，故原告為自身暮年生計打算，於先夫逝世後，
        多次向被告主張終止信託，請求其將房地返還並變更所有權登記予原告及先
        夫之全體繼承人。然被告為一己私利，無絲毫孝養母親之心，竟對本件系爭
        房地據為己有，更對原告之請求置若罔聞，且被告因原告曾匯款十七餘萬美
        金給伊，故將系爭兩棟房地所有權狀、辦理登記之印鑑章及被告之國民身分
        證影本留置於原告處，而與原告口頭約定原告可持該證件處分系爭房地，詎
        事後被告竟拒不返台配合辦理返還房地之事宜，致原告與先夫之全體繼承人
        至今仍未能取得系爭房地之所有權。
    三、查本件系爭房地係原告與先夫所共同購買，僅消極信託登記在被告名下，除
        自購屋迄今系爭房地之地價稅、房屋稅均由原告繳納外，且土地及房屋所有
        權狀亦均由原告保管。甚且，自購買系爭房地至今，由於被告長年居住國外
        ，故就系爭房地之管理、出租均由原告及先夫處理，收益亦當然歸原告及先
        夫所有，與被告均無涉。是證被告就本件系爭房地並無所有權，而僅為消極
        信託登記名義人。詎料，被告於先夫謝世後，竟欲擅自出售前揭房地，不僅
        顯有違背其受託之意旨，並有損及原告及先夫何秀閣其他繼承人權益之虞，
        故原告除曾於八十七年十月二日委由律師以永然法律事務所（八七）（十）
        然法字第二二九二號律師函向其表示終止信託、返還房地及主張基於所有權
        人資格之權益外，且業已就本件系爭房地聲請假處分並完成強制執行查封登
        記在案。
    四、按民法第七百六十七條規定：「所有人對於無權占有或侵奪其所有物者，得
        請求返還之」，經查，被告經原告多次向其主張終止信託，並請求其返還系
        爭房地，業如前所述，依法被告對原告及先夫之全體繼承人，即應有返還房
        地之義務，其竟仍拒不返還，實屬對原告及先夫何秀閣之全體繼承人等所有
        權之侵害，爰先位依前揭法律之規定，請求被告返還。
    五、另因系爭房屋原告之被繼承人何秀閣原意是要贈與給原告，但因登記在被告
        名下，所以造成原告沒有所有權之損害，爰備位依民法第一百七十九條不當
        得利之規定，請求被告返還。
  參、證據：提出土地所有權狀、律師函、查封登記書等影本各一件，房屋稅繳款書
      影本一件及建築改良物所有權狀影本三件為證。
乙、被告方面：
  壹、聲明：駁回原告之訴。並陳明如受不利判決，願供擔保請准免為假執行。
  貳、陳述：
    一、按當事人主張有利己之事實者，就其事實有舉證責任，民事訴訟法第二百七
        十七條著有明文。查原告主張「民國六十六年十一月二十三日，原告與配偶
        即先夫何秀閣共同購買坐落台北市○○區○○段二小段四二地號土地上門牌
        號碼台北市○○○路○段七十六號之三樓之二與門牌號碼為台北市○○○路
        ○段七十六號三樓之三之房屋二戶及其基地持分：：：信託登記：：：被告
        名下」。查信託，除法律另有規定外，應以契約或遺囑為之，為信託法第二
        條所明定，被告除堅決否認原告之主張外，原告又有何證據證明系爭房屋係
        信託登記以實其說。
    二、查台北市○○○路○段七十六號三樓之三之房屋二戶及其基地，係先父何秀
        閣生前以於六十六年二月十日以買賣為原因登記於被告名下，依土地法第四
        十三條之規定，自屬被告所有，原告為被告之母親，自與先父結婚後從未在
        外工作一天，所謂「本件系爭房地係原告與先夫所共同購買」與事實不符，
        而究竟有無所謂的將系爭房地「共同購買，僅消極信託登記在被告名下」，
        此項事實被告之同父異母兄長乙○○知之甚詳，請傳訊以期證實。
    三、被告於赴美國留學學成後，即留在美國成家就業，八十四年先父何秀閣生前
        與母親即原告曾移民美國，住在被告家中共同生活，被告雖工作忙碌，特別
        華人在國外競爭激列生存不易，但仍與先父等共住一起極盡奉養之能事，但
        因胞姊丙○○移民簽證久不核准，而先父又因生活不慣思女情切，遂又束裝
        回國定居，所謂「未曾對父母稍盡扶養義務」，亦與事實不符。
    四、按稱信託者，謂委託人將財產移轉或為其他處分，使受託人依信託本旨，為
        受益人之利益或為特定之目的，管理或處分信託財產之關係，信託法第一條
        定有明文。第查原告一再稱「迄今系爭房地之地價稅、房屋稅均由原告繳納
        外，且土地及房屋所有權狀亦均由原告保管：：：系爭房地之管理、出租均
        由原告及先夫處理」要與前揭信託之要旨不合。退步言原告縱有代繳費用，
        亦屬原告得否對被告請求代繳費用之另一法律關係，如何以代繳費用、代保
        管權狀，遽行主張其將系爭不動產信託登記於被告名下。原告所謂「被告就
        本件系爭房地並無所有權，而僅為消極信託登記名義人」要與事實不符不足
        採信。
    五、系爭不動產絕非原告所謂之信託登記於被告名下如前所述，原告並非土地所
        有人，又非信託人，原告以被告應將其中二分之一應有部分返還登記予原告
        ，並就先父何秀閣過世後之其他二分之一應有部分，被告應返還登記予先父
        其他繼承人，不能同意，且亦非土地所有人之原告所得主張之權利。
  參、證據：提出土地登記謄本一件、建物登記謄本二件為證。
    理    由
一、原告主張被告為原告及訴外人何秀閣所生之子，六十六年十一月二十三日原告與
    何秀閣共同購買坐落台北市○○區○○段二小段四二地號土地上門牌號碼台北市
    ○○○路四段七十六號三樓之二與門牌號碼台北市○○○路○段七十六號三樓之
    三之房屋二戶及其基地持分，並消極信託登記於被告名下。又因原告曾匯款十七
    餘萬元美金予被告，被告乃將系爭房地所有權狀、辦理登記之印鑑章及被告之國
    民身分證留置於原告處，並與原告口頭約定原告得處分系爭房地。詎何秀閣逝世
    後，被告竟欲擅自出售系爭房地，而違背信託意旨，原告乃多次向被告表示終止
    信託，請求其將房地返還並變更所有權登記予原告及何秀閣之全體繼承人。然被
    告卻拒不辦理返還房地事宜，且何秀閣原要贈與系爭房地予原告，但因登記在被
    告名下，以致原告受有不能取得所有權之損害，原告為此先位依民法第七百六十
    七條所有物返還請求權，及備位依同法第一百七十九條不當得利之規定，訴請求
    被告返還等情。被告則以原告並非系爭房地所有權人，兩造亦無信託關係等語，
    資為抗辯。
二、按所有人對於無權占有或侵奪其所有物者，得請求返還之，固為民法第七百六十
    七條所明定，惟依該條規定請求返還所有物者，須以對物有所有權為要件。查原
    告主張系爭房地由原告與訴外人何秀閣共同購買後，即登記於被告名下等情，雖
    與其提出之所有權狀及被告提出之土地、建物登記謄本登記情形相符，然依民法
    第七百五十八條規定，所有權之移轉以登記為生效要件，是據原告主張可知，系
    爭房地之所有權，係由原所有權人逕行移轉於被告，原告或訴外人何秀閣始終均
    未曾取得所有權。至於原告主張被告曾將其國民身分證、辦理登記鑑章及系爭房
    地所有權狀交原告保管，並與原告口頭約定原告得處分系爭房地等情，縱認屬實
    ，亦僅被告對原告授與系爭房地之處分權而已，原告並不因而取得系爭房地之所
    有權。是揆諸前揭說明，原告自不能主張所有物返還請求權。又縱認兩造間確有
    原告主張之消極信託關係，並經原告表示終止，惟此債權債務關係對於系爭房地
    所有權變動之軌跡並不生影響，原告既未曾取得系爭房地所有權，其依民法第七
    百六十七條規定請求被告返還系爭房地，即屬無據。
三、次按依民法第一百七十九條規定請求返還不當得利者，以請求權人受有損害與不
    當得利受領人受有利益兩者間有因果關係為要件，而所謂因果關係，係指受損之
    原因事實與受益之原因事實相同之謂。查原告主張訴外人何秀閣原意欲將系爭房
    地贈與原告，因被告拒不將系爭房地所有權移轉登記予原告，致原告受有未能取
    得系爭房地所有權之損害等情，縱認屬實，惟原告未能取得系爭房地所有權之原
    因事實，係訴外人何秀閣未履行其贈與契約，而被告取得系爭房地所有權之原因
    事實，則為原告前所主張之信託登記，兩者原因事實有所不同，依上開說明，自
    不能認原告之受損與被告之受益有因果關係。又縱認原告辯論意旨係指其因與訴
    外人何秀閣共同出資購買而應取得系爭房地所有權應有部分二分之一，因被告拒
    不辦理系爭房地所有權移轉登記予原告，致原告受有損害等情，惟即便原告因此
    對被告有不當得利返還請求權，亦僅得請求被告將系爭房地所有權應有部分二分
    之一返還登記予原告，至於另外原應歸屬何秀閣之所有權應有部分二分之一，至
    多僅得依繼承關係，由原告與其他何秀閣之繼承人公同共有取得，原告欲請求返
    還該應有部分，亦僅得請求返還於全體繼承人，原告訴之聲明請求被告將系爭房
    地全部所有權移轉登記予原告，自有未合。是原告依不當得利規定訴請被告返還
    系爭房地，亦屬無據。
四、綜上所述，原告依民法第七百六十七條所有物返還請求權及同法第一百七十九條
    不當得利返還請求權等規定，訴請被告返還系爭房地，均無理由，應予駁回。
五、原告受敗訴判決，其假執行之聲請即失所依據，應併予駁回。
據上論結，原告之訴為無理由，依民事訴訟法第七十八條判決如主文。
中      華      民      國    八十九    年      十      月    三十一    日
                                    民事第六庭法      官  黃明發
右為正本係照原本作成
如對本判決上訴，須於判決送達後廿日內向本院提出上訴狀
中      華      民      國    八十九    年      十一    月      一      日
                                              法院書記官  謝梅琴


司法院資訊處製作；財團法人民間司法改革基金會備份。
